【裁判字號】    97,易,141
【裁判日期】    970627
【裁判案由】    偽造文書
【裁判全文】
臺灣板橋地方法院刑事判決               97年度易字第141號
公  訴  人  臺灣板橋地方法院檢察署檢察官
被      告  甲○○
被      告  乙○○
共      同
選任辯護人  呂沐基律師
上列被告等因偽造文書案件，經檢察官提起公訴（96年度偵字第
27416 號），本院判決如下：
    主  文
甲○○、乙○○均無罪。
    理  由
一、公訴意旨略以：被告甲○○因積欠告訴人丙○○、戊○○款
    項遲未清償，其中戊○○部分經臺灣板橋地方法院以95年度
    重簡字第2219號判決應給付戊○○新臺幣（下同）13萬元，
    並於民國95年11月28日確定。詎甲○○為避免遭丙○○、戊○○等人求償，明知其與被告乙○○間並無買賣真意，竟共
    同基於使公務員登載不實之犯意聯絡，於96年2 月16日，委
    託不知情之代書丁○○代為辦理土地過戶事宜，雙方虛偽約
    定乙○○以36萬579 元之價額購買甲○○所有之屏東縣車城
    鄉○○○段764 、765 、767 、780 等地號土地應有部分32
    848 分之1010（下稱本件土地），嗣丁○○於96年3 月2 日
    以買賣為由，向屏東縣恆春地政事務所申請辦理移轉登記上
    開土地至乙○○名下，使該地政事務所辦理過戶登記之不知
    情公務員，將該不實事項登載於職務上所掌之公文書，足生
    損害於地政機關對地政管理之正確性及戊○○、丙○○債權
    獲償之利益。因認被告甲○○、乙○○所為，係共同涉犯刑
    法第214 條之使公務員登載不實罪嫌。
二、按犯罪事實應依證據認定之，無證據不得認定其犯罪事實；
    不能證明被告犯罪者，應諭知無罪之判決，刑事訴訟法第15
    4 條第2 項、第301 條第1 項分別定有明文。次按事實之認
    定，應憑證據，如未能發現相當證據，或證據不足以證明，
    自不能以推測或擬制之方法，為裁判基礎；且認定犯罪事實
    ，所憑之證據，無論直接或間接證據，其為訴訟上之證明，
    須於通常一般之人均不致有所懷疑，而得確信其為真實之程
    度者，始得據之為有罪之認定，倘其證明尚未達到此一程度
    ，而有合理性懷疑之存在時，即無從為有罪之認定，分別有
    最高法院40年台上字第86號、76年台上字第4986號判例可資
    參酌。又刑法第214 條之使公務員登載不實罪，須所登載者
    為虛偽不實事項，且行為人明知其虛偽不實，仍使公務員將
    該事項登載於職務上所掌管之公文書，始能以該罪相繩之。
三、本件公訴人認被告甲○○、乙○○涉犯刑法第214 條之使公
    務員登載不實罪嫌，無非係以被告二人於偵查中之供述、告
    訴人戊○○、丙○○之指訴、本院95年度重簡字第2219號宣
    示判決筆錄、民事判決確定證明書、土地登記申請書及土地
    買賣所有權移轉契約書等證據為憑。惟訊據被告甲○○、乙○○雖皆供承：確於96年2 月16日委託代書丁○○辦理本件
    土地所有權移轉登記等情不諱，惟均堅決否認有何使公務員
    登載不實犯嫌，辯稱：是因為甲○○向乙○○拿過很多錢，
    所以甲○○要將土地過戶給乙○○，不知道代書後來為何會
    用買賣作為原因登記等語。經查：
（一）證人丁○○於本院審理時，具結證稱：本件土地所有權移
      轉登記是甲○○、乙○○委託我承辦，他們說甲○○早年
      向乙○○借錢，都沒有還給乙○○，以土地來做部分清償
      ，代書費、契稅及土地登記相關費用都是乙○○支出。板
      橋地檢署96年度他字第5242號卷第91頁買賣所有權移轉契
      約書是俗稱的公契，其中買賣價款總金額36萬579 元是我
      依照法規自己以當年度土地公告現值再乘以面積持分計算
      出來，甲○○沒有說要賣乙○○多少錢，他們也沒有特別
      講是要用買賣或是以贈與名義來辦理本件土地所有權移轉
      登記，只說因為甲○○欠乙○○錢，所以要過戶給乙○○
      ，過多少算多少。因為他們說土地所有權移轉是要抵債，
      所以我認為這應該是算買賣，而本件土地以買賣名義或以
      贈與名義辦理所有權移轉登記沒有差別，因為都不需要繳
      贈與稅或土地增值稅。在介紹人介紹我認識甲○○、乙○○之前，與他們沒有來往，之後也沒有辦理其他地政案件
      等語綦詳，核證人丁○○僅係單純為被告二人辦理本件土
      地所有權移轉登記事宜，而與被告二人並無特殊利害關係
      ，要無甘冒涉犯偽證罪責風險，特意虛偽證述迴護被告二
      人之必要，且丁○○所證亦無如戊○○指訴有完全配合被
      告二人答辯之情，是丁○○證述內容應與事實相符，堪以
      採信。
（二）就本件土地所有權移轉登記之原因，被告乙○○於96年7
      月25日檢察官訊問時，供稱：本件土地是甲○○的，因為
      他欠我錢，所以辦過戶登記給我等語；被告甲○○於96年
      8 月15日檢察官訊問時，即稱：我是移轉土地給乙○○抵
      債等語，就此被告乙○○嗣於96年9 月4 日檢察官訊問時
      ，雖稱：「（問：欠款這麼久，為何今年才要移轉土地？
      ）他今年找我說他已經七十幾歲了名下無財產，只有這筆
      土地是我爺爺留下來的，想要過戶給我只是紀念品，是送
      給我。我沒有拿錢出來買。是贈與。」等語；被告甲○○
      嗣於96年9 月28日檢察官訊問時，則稱：「（問：為何要
      移轉系爭土地？）因為過去讓乙○○吃虧很多，我用她很
      多的錢，她的錢交給我管理也讓人家倒了，傷害她很多，
      我也無法還他錢，只好將我名下土地給她，那是尤家共有
      的土地，是我僅剩的財產，就過戶給乙○○。是無條件給
      她的，我跟代書說是無條件過戶，但是代書是用買賣方式
      過戶，所以我也不清楚。」、「（問：是贈與，還是買賣
      ？）我是要過戶給她，但一毛錢都沒收，所以是贈與。我
      有跟代書說我要無條件過戶給她，實際上她也沒給我錢。
      」等語，綜觀被告二人前開所述，可知被告二人雖曾就移
      轉本件土地之原因向檢察官表示為贈與，惟渠等就本件土
      地移轉登記起因係源自於甲○○前曾積欠乙○○款項，而
      乙○○因此無須再支付對價予甲○○等情所述實仍為一致
      ，參諸證人丁○○所述被告二人當時委託情節，足見被告
      二人真意確係甲○○欲以移轉本件土地所有權方式，填補
      先前乙○○所受之損失甚明，縱渠等就該緣由在法律定義
      上未能明確認知區辨係屬買賣抑或贈與，然渠等辦理土地
      所有權移轉登記之動機、目的自始至終既均未有何虛偽不
      實之情，且本件買賣所有權移轉契約書（公契）內有關買
      賣價款金額復係丁○○依一般買賣土地常態自行計算登載
      者，即難據此認定被告二人具有使公務員將虛偽不實事項
      登載在職務上掌管公文書之犯意。另就被告二人供稱甲○○有積欠乙○○款項部分，除告訴人戊○○於本院審理時
      ，已證稱：「（問：在甲○○的債務人中有包含乙○○？
      ）我不知道，因為他們二人是股東。」、「（問：就你所
      知甲○○有欠乙○○錢？）我不知道。」（見本院卷第15
      7 頁）；告訴人丙○○於本院審理時，則證稱：甲○○到
      底跟乙○○在錢的方面是什麼關係，我不清楚等語（見本
      院卷第166 頁），均未能肯定乙○○並無對甲○○存有債
      權外，遍查卷內公訴人亦未提出積極證據反證被告二人所
      述有何不實之處，而被告二人間既兼具有叔姪及股東身分
      之親密關係，則於彼此往來債款龐大已無法精確計算數額
      之情形下，縱未具體約定本件得扣抵或減免之債務金額，
      尚難認有何悖離常情之處，更無法進而推論被告二人辦理
      本件土地所有權移轉係屬虛偽不實。
（三）本院於95年9 月27日雖以95年度重簡字第2219號一造辯論
      判決被告甲○○應給付告訴人戊○○13萬元及自71年2 月
      16日起至清償日止，按年利率百分之13計算之利息，並於
      95年11月28日確定在案，有本院95年度重簡字第2219號宣
      示判決筆錄、民事判決確定證明書各1 份附卷可稽，然戊○○於95年10月27日向臺灣屏東地方法院具狀聲請強制執
      行，並查封被告甲○○所有之屏東縣恆春鎮○○○段239
      地號土地應有部分11分之1 （經臺灣屏東地方法院委請富
      鈺不動產估價師事務所鑑價結果，估價金額為51萬2 千元
      ）後，被告甲○○於95年12月21日即自行具狀向臺灣屏東
      地方法院表示願意如數清償戊○○，俾終結該件執行程序
      之旨，嗣並於96年3 月3 日依戊○○所計算陳報之總金額
      55萬5491元全數清償完竣等情，業經本院調取臺灣屏東地
      方法院95年度執字20233 號全卷審閱無訛，是由該案強制
      執行程序過程觀之，被告甲○○實係主動清償該筆確定債
      務，並無假借任何名義或方法冀求脫免償還戊○○責任之
      情。又告訴人戊○○、丙○○於本院審理時，均已陳明現
      對被告甲○○並無其他得據以聲請強制執行之名義存在等
      情在卷，而就渠等所指述被告甲○○前仍積欠之債務，除
      業經臺灣高等法院以96年度上易字第266 、687 號判決駁
      回在案者外，由渠等主張形式上觀之，或係非被告甲○○
      本人所應負責者，或係明顯已逾請求權時效之自然債務，
      已難認被告甲○○是否確應以個人財產負清償責任。再被
      告甲○○係早於43年8 月間，即已取得本件土地之所有權
      ，有土地登記簿影本在卷可憑，若其果有藉本件土地假買
      賣以避免遭債權人等扣押求償之動機，當於八十幾年間兩
      造前案訴訟纏身時即應為之，要無遲至96年2 月間始委託
      丁○○代為辦理，亦無早於95年12月21日即主動向臺灣屏
      東地方法院表示願意清償戊○○確定債權之理，是自難逕
      如公訴意旨所認，被告二人有何為避免遭丙○○、戊○○
      等人求償，方以假買賣方式虛偽聲請本件土地所有權移轉
      登記之情。
四、綜上所述，本院認被告甲○○、乙○○所辯非屬無稽，依卷
    內證據資料，尚無法使本院達到被告二人確有共同使公務員
    登載不實犯行之確信。此外，復查無其他積極證據，足資證
    明被告二人涉有上開犯行，爰依首揭法條規定及判例意旨說
    明，諭知被告甲○○、乙○○均無罪之判決。而本件起訴事
    實既經本院判決無罪，則臺灣士林地方法院檢察署檢察官以
    97年度偵字第2644號、臺灣板橋地方法院檢察署檢察官以97
    年度偵字第14265 號分別移送本院併辦之部分，本院自均無
    從審究，皆應退由各檢察官另為適法之處理，附此敘明。
據上論斷，應依刑事訴訟法第284 條之1 、第301 條第1 項，判
決如主文。
本案經檢察官顏世翠到庭執行職務。
中    華    民    國    97    年    6     月    27    日
                  刑事第十五庭  法  官  張 兆 光
上列正本證明與原本無異。
如不服本判決，應於判決送達後10日內敘明上訴理由，向本院提
出上訴狀 (應附繕本)，上訴於臺灣高等法院。
                                書記官  曹 秋 冬
中    華    民    國    97    年    6     月    27    日


司法院資訊處製作；財團法人民間司法改革基金會備份。
